臺灣高等法院臺南分院刑事判決
111年度上易字第427號
上  訴  人  
即  被  告  靳蔡雪娥
上列上訴人因公然侮辱案件，不服臺灣臺南地方法院111年度易
字第406號中華民國111年6月13日第一審判決（起訴案號：臺灣
臺南地方檢察署111年度偵字第1987號），提起上訴，本院判決
如下：
    主  文
上訴駁回。
    事實及理由
一、經本院審理結果，認第一審以上訴人即被告靳蔡雪娥犯刑法
    第309條第1項之公然侮辱罪，處罰金新臺幣6,000元，如易
    服勞役，以新臺幣1,000元折算壹日。其認事用法及量刑均
    無不當，應予維持，並引用第一審判決書記載之事實、證據
    及理由（如附件）。
二、被告上訴意旨略以：㈠被告乃情急或惱怒時口出穢語，實為
    習慣使然，應屬本能反應，實因不具侮辱犯意而不宜繩以公
    然侮辱罪，惟因不能要求對方強予忍受，應許對方得訴請賠
    償，是原審判決被告成立公然侮辱罪，顯非無違誤。㈡告訴
    人先以「洪幹」挑釁被告，然後又加油添火激怒被告，使被
    告失控脫口說出情緒激動時慣常用語，則告訴人蓄意誘引被
    告口出穢語並有備而來暗中以手機進行監拍，實為犯罪引發
    者，應不能認受操控者即被告構成犯罪，庶免有失衡平。㈢
    綜上所述，請撤銷原判，諭知無罪判決云云。
三、本院查：
　㈠原判決依憑被告供承於事實欄一所載時、地，因所居住大樓
    噴藥一事與告訴人發生口角爭執之供述，及證人何貴麗於原
    審之證述（原審卷第39至40頁），並當庭勘驗告訴人所提出
    之手機蒐證錄影資料後發現：錄影畫面中身穿黃衣之女子，
    確實對錄影者口說：「操你老母呼幹好玩的（台語）」等語
    ，有原審勘驗筆錄及錄影畫面截圖1張（原審卷第22至23、2
    9頁）等證據可參佐，並說明證人何貴麗已明確指稱上開錄
    影資料中口說系爭穢語之黃衣女子即為被告，自難以證人何
    貴麗證述伊在場時未聽聞被告口說系爭穢語乙節，而為被告
    有利之認定。又針對被告質疑上開影片有移花接木（變造）
    之虞云云，原審亦說明告訴人若真有剪接錄影資料、為移花
    接木之舉，斷無將自己口說：「洪幹你再講一次..」等語亦
    錄音在內，造成被告得執之作為提告告訴人涉有公然侮辱犯
    行之證據（告訴人被訴部分業經臺灣臺南地方檢察署檢察官
    於111年3月25日以111年度偵字第1987號為不起訴處分在案
    ），是以認被告徒以上開錄影資料因拍攝角度問題，未能一
    窺案發地點全貌為由，辯稱上開錄影資料係告訴人自行剪接
    之作、為不實資料云云，自屬無據。原審以整體觀察被告與
    告訴人發生口角爭執過程中所為之穢語具有針對性、被告為
    系爭穢語之經過、緣由、因果、過程，依一般社會通念，實
    有粗鄙、輕蔑、嘲諷、鄙視、不雅之意涵，足以減損告訴人
    之聲譽、人格及社會之評價，並使其精神上、心理上有感受
    難堪，自屬侮辱性之言語藉此表達其羞辱、貶抑告訴人之意
    ，是被告確有公然侮辱之犯意及犯行，業已詳敘所憑之證據
    與認定之理由，並無任何憑空推論之情事，亦與經驗法則、
    論理法則無違。況經本院再次勘驗上述錄影畫面，畫面連續
    、流暢，並無顯示任何人為加工之跡證，畫面中之穿著黃色
    衣服婦人確為被告，而該黃衣婦人經錄影者錄得之聲音確實
    有對其口出「操你老母呼幹好玩的（台語）」等詞，有本院
    勘驗筆錄載明在卷（本院卷第39頁），被告對此雖仍否認有
    口出上開穢語，然亦不否認穿著黃色衣服婦人為其本人（本
    院卷第40頁），則其所辯錄影顯示之穢語是告訴人事後加工
    配音云云，否認出言辱罵告訴人應係空言辯解並無可採；按
    刑法第309條第1項公然侮辱罪，係指對人詈罵、嘲笑、侮蔑
    ，其方法並無限制，不問以文字、言詞、態度、舉動，只須
    以公然方式為之，而足使他人在精神上、心理上有感受難堪
    或不快之虞，足以減損特定人之聲譽、人格及社會評價即足
    。是原審據此認為被告係犯刑法第309條第1項之公然侮辱罪
    ，並無不合。
　㈡被告雖執前詞提起上訴，辯稱是本能反應無侮辱犯意、受告
    訴人蓄意誘引被告口出穢語云云，惟按刑法公然侮辱罪之「
    侮辱」，乃謾罵嘲弄或其他輕蔑他人人格之言語、舉止、行
    為，主觀上行為人須出於侮辱他人之犯意，以言語、文字或
    動作表示不屑、輕蔑或攻擊其人格之意思，而客觀上足以對
    於個人在社會上所保持之人格及地位，已達到貶損其名譽及
    尊嚴評價之程度。被告為一智識正常之成年人，對於上開「操
    你老母呼幹好玩的（台語）」言詞內容，依一般社會通念，
    足使受罵者感到難堪與屈辱，客觀上已足以貶損對方之人格
    、名譽及尊嚴，自無法諉為不知，難認僅係單純口頭禪或被
    挑釁一時所使用之形容詞或抱怨、表現發洩壓抑情緒之替代
    用語，亦非僅為表達懊惱或強調語氣之意，所為措辭令人不堪
    ，且係對告訴人輕侮謾罵，而產生貶抑告訴人人格之感受，
    客觀上已足使人感受折辱不快甚明。被告自已有所認識並有
    意為之。從而，被告口出上開辱罵穢語時，主觀上具有公然
    侮辱一情，應屬至明。是被告辯稱：此僅為情緒性用語，並
    無侮辱之意云云，諉無足取。被告僅因所居住大樓噴藥一事
    未能理性、和平的處理其與告訴人之爭執，竟率然以上開穢
    語辱罵告訴人，使一般人對告訴人之名譽或人格產生負面評
    價或貶損，被告空言否認犯行，所辯並無實據均無可採，經
    原審綜合卷內證據資料，予以判斷而為認定本案事證已然明
    確，足以論斷被告上揭犯行。
四、綜上所述，被告上訴指摘原判決對其論罪科刑不當，請求撤
    銷改判無罪云云。惟本件被告確有被訴之公然侮辱犯行，業
    經原審及本院調查並認定詳如上所述，被告泛言否認犯行，
    且未提任何具體事證以佐其說，其上訴顯無理由，應予駁回
    。
據上論斷，應依刑事訴訟法第373條、第368條，判決如主文。
本案經檢察官彭盛智提起公訴，檢察官周文祥到庭執行職務。
中　　華　　民　　國　　111 　年　　10　　月　　27　　日
                  刑事第五庭    審判長法  官  張瑛宗
                                      法  官  李秋瑩
                                      法  官  黃裕堯
以上正本證明與原本無異。
不得上訴。
　　　　　　　　　　　　　　　　　　　書記官  蔡孟芬
中　　華　　民　　國　　111 　年　　10　　月　　27　　日

附錄本案論罪科刑法條全文
中華民國刑法第309條：
公然侮辱人者，處拘役或九千元以下罰金。
以強暴犯前項之罪者，處一年以下有期徒刑、拘役或一萬五千元
以下罰金。
附件：　　　
臺灣臺南地方法院刑事判決
111年度易字第406號
公　訴　人　臺灣臺南地方檢察署檢察官
被　　　告　靳蔡雪娥  女　(民國00年0月0日生)
　　　　　　　　　　  身分證統一編號：Z000000000號
　　　　　　　　　　  住臺南市○○區○○街000號00樓
上列被告因侮辱案件，經檢察官提起公訴（111年度偵字第1987
號），本院判決如下：
    主  文
靳蔡雪娥犯公然侮辱罪，處罰金新臺幣陸仟元，如易服勞役，以
新臺幣壹仟元折算壹日。
    事  實
一、靳蔡雪娥與徐家偉均係址設臺南市○○區○○街000號（起訴書
    誤載為00號，應予更正）「○○○○大樓」住戶，靳蔡雪娥於民
    國（下同）110年10月27日16時50分許，在該大樓門口警衛
    室前，因故與徐家偉發生口角爭執，因聽聞徐家偉口說：「
    洪幹你再講一次（台語）」等語(徐家偉所涉公然侮辱及誣
    告犯行，另為不起訴處分)後，竟基於公然侮辱之犯意，在
    上址之不特定人得以共見共聞之公開場所，以「操你老母呼
    幹好玩的（台語）」乙語，足以貶損他人社會評價之言語，
    辱罵徐家偉。
二、案經徐家偉訴由臺南市政府警察局永康分局報告臺灣臺南地
    方檢察署檢察官偵查起訴。
    理  由
一、程序部分：
(一)按被告以外之人於審判外之陳述，雖不符刑事訴訟法第159
    條之1至第159條之4等規定，而經當事人於審判程序同意作
    為證據，法院審酌該言詞陳述或書面陳述作成時之情況，認
    為適當者，亦得為證據。當事人、代理人或辯護人於法院調
    查證據時，知有刑事訴訟法第159條第1項不得為證據之情形
    ，而未於言詞辯論終結前聲明異議者，視為有前項之同意，
    刑事訴訟法第159條之5定有明文。該條文之立法意旨，在於
    確認當事人對於傳聞證據有處分權，得放棄反對詰問  權，
    同意或擬制同意傳聞證據可作為證據，屬於證據傳聞性之解
    除行為，如法院認為適當，不論該傳聞證據是否具備刑事訴
    訟法第159條之1至第159條之4所定情形，均容許作為證據，
    不以未具備刑事訴訟法第159條之1至第159條之4所定情形為
    前提（最高法院104年度第3次刑事庭會議決議參照）。本判
    決所引用被告靳蔡雪娥以外之人於審判外之言詞及書面陳述
    ，均未據檢察官及被告爭執其證據能力（本院卷第21頁、第
    42頁至44頁），並經本院於審判期日依法踐行調查證據程序
    ，依前揭說明，自均有證據能力。至被告所稱：告訴人徐家
    偉所述不實等語（本院卷第21、44頁），則係爭執告訴人證
    述內容之證明力範疇，而非證據能力之問題，附此敘明。
(二)次按刑事訴訟法第159條至第159條之5有關傳聞法則之規定
    ，乃對於被告以外之人於審判外之言詞或書面陳述之供述證
    據所為規範，至非供述證據之物證，或以科學、機械之方式
    ，對於當時狀況所為忠實且正確之記錄，性質上並非供述證
    據，均應無傳聞法則規定之適用，如該非供述證據非出於違
    法取得，並已依法踐行調查程序，即不能謂其無證據能力。
    本案以下所引用之非供述證據，並無證據證明有出於違法取
    得之情形，復經本院依法踐行調查程序，應具有證據能力。
二、實體部分：
(一)被告固不否認於事實欄一所載時、地，因所居住大樓噴藥一
    事與告訴人發生口角爭執，惟辯稱並無對告訴人口出：「操
    你老母呼幹好玩的（台語）」等語（下稱系爭穢語），無涉
    犯公然侮辱犯行云云。　　　　
(二)經查：
 1、被告於事實欄一所載時、地，因所居住大樓噴藥一事與告訴
    人發生口角爭執，當時並有王豐元、何貴麗在場等情，業據
    被告自陳在卷（本院卷第25頁），核與證人何貴麗證述情節
    相符（本院卷第39至40頁），此情首堪認定。
 2、被告雖一再辯稱，未在雙方口角爭執過程中口出辱罵告訴人
    系爭穢語云云，惟：
　①經本院當庭勘驗告訴人所提出之手機蒐證錄影資料後發現：
    錄影畫面中身穿黃衣之女子，確實對錄影者口說：「操你老
    母呼幹好玩的（台語）」等語，有如下內容之勘驗筆錄及錄
    影畫面截圖1張附卷可參（本院卷第22至23頁、第29頁）。
手機錄影 播放時間 畫面說明  00:00 錄影者：洪幹你再講一次，你再罵一次，你再罵一次(台語)。  00:03 穿黃衣之女子：他罵我洪幹(台語)。  00:04 第三人：沒有啦，沒人在罵你啦(台語)。  00:04 穿黃衣之女子：好(台語)。  00:04 錄影者：沒關係(台語)。  00:05 穿黃衣之女子：操你老母呼人幹玩的(台語)。   00:06 錄影者：好，沒關係，好(台語)。  
  ②而被告亦陳稱：錄影畫面中身穿黃衣之女子確實為其本人（
    本院卷第23頁），且證人何貴麗在本院當庭播放錄影內容供
    伊辨識及提示上開勘驗筆錄後，亦證述：『在被告住處一樓
    大樓門口。當場有四個人在講話，但是在場有很多人，講話
    的除了我跟被告外，還有一位王豐元，還有告訴人徐家偉。
    穿黃衣服的人是被告即靳蔡雪娥，講說「沒有啦，沒有人在
    罵你啦（台語）」就是王豐元。我沒有跟他們一起在對話，
    沒有錄到我的聲音。我在場時並沒有聽到被告有說「操你老
    母被幹好玩的（台語）」，但是剛才勘驗的錄音裡面，穿黃
    衣服的人確實有講「操你老母被幹好玩的（台語）」這句話
    。』等語（本院卷第39至40頁），足見被告確實於案發時，
    對持手機錄影蒐證之告訴人口說系爭穢語。
  ③至於證人何貴麗雖亦證稱：「（被告問：妳從頭到尾都站在
    我旁邊？）是啊，我在的時候沒有聽到妳剛剛說的那段髒話
    。」等語（本院卷第41頁），但證人何貴麗亦證稱當時有多
    人在場，講話的有伊、被告、告訴人、王豐元等4人，但錄
    音資料僅有錄到被告、告訴人、王豐元等3人的聲音，業如
    前述，以上開錄影資料僅短短6秒鐘，是否因上開錄影過程
    中，證人何貴麗有片刻未注意在場人說話之內容，才未錄到
    伊參與談話過程之聲音？故伊證述在場時未聽聞被告口說上
    開穢語，恐係因伊未注意所致，而非得據以推論說被告確實
    未口說系爭穢語。況證人何貴麗已明確指稱上開錄影資料中
    口說系爭穢語之黃衣女子即為被告，自難以證人何貴麗證述
    伊在場時未聽聞被告口說系爭穢語乙節，而為被告有利之認
    定。
 3、被告又辯稱：告訴人所提出上開錄影資料中，畫面下方有黑
    色圍牆，但案發地點並無此圍牆存在，且未見大樓門口止滑
    設計，該錄影資料恐有移花接木之嫌云云（本院卷第43、46
    頁）。然勘驗上開錄影資料後發現：畫面下方有黑色物體之
    存在，乍看之下，很像一黑色圍牆，但經本院以每秒為一間
    隔單位，逐一截取畫面資料後發現，該黑色物體，高度與站
    立在一旁之人右手肘關節處幾乎同高，且轉角處有三角形凹
    處（本院卷第64頁截圖），又有留置白色垃圾（本院卷第62
    頁截圖），且黑色面積部分有多處刮擦痕（本院卷第55至64
    頁截圖），該黑色物體，疑似為車輛之後車斗，因拍攝者當
    時站立在車輛之後車斗後方拍攝，一併將該後車斗攝入畫面
    內，因視覺角度之關係，而造成觀看者誤以為為一黑色圍牆
    所致。另經本院當庭以網路GOOGLE地圖方式觀看案發地點照
    片，雖發現被告與告訴人所居住「○○○○大樓」一樓大門口，
    台階前方、從外面面對大門左邊地面，有黑色止滑地面設計
    ，有GOOGLE地圖1份附卷可參（本院卷第53頁），而上開錄
    影資料中黃衣女子所站立處，僅可見大樓門口有台階設計，
    未見地面有黑色止滑設計（本院卷第64頁截圖），但細觀上
    開GOOGLE地圖（本院卷第53頁），「○○○○大樓」一樓大門口
    ，僅台階前方、從外面面對大門左邊地面，有黑色止滑地面
    設計，從外面面對大門右邊地面，是一大片灰色地面，而本
    院卷第64頁截圖拍攝到黃衣女子之角度，偏向於從外面面對
    大門右邊位置，且鏡頭左邊有一白衣人士身影、擋住拍攝到
    左邊地面視線，致取得之畫面僅見從外面面對大門右邊之灰
    色地面，而未看到從外面面對大門左邊、有黑色止滑地面之
    設計，自屬當然。況告訴人若真有剪接錄影資料、為移花接
    木之舉，斷無將自己口說：「洪幹你再講一次..」等語亦錄
    音在內，造成被告得執之作為提告告訴人有公然侮辱犯行之
    證據（此節業經臺灣臺南地方檢察署檢察官於111年3月25日
    以111年度偵字第1987號為不起訴處分在案），是以，被告
    徒以上開錄影資料因拍攝角度問題，未能一窺案發地點全貌
    為由，辯稱上開錄影資料係告訴人自行剪接之作、為不實資
    料云云，自屬無據。
 4、所謂「侮辱」，係指未指摘或傳述具體事實，以粗鄙之言語
    、舉動、文字、圖畫等，對他人為抽象謾罵、侮蔑、辱罵、
    嘲弄，而表示不屑、輕蔑、鄙視或攻擊之意思，足以使他人
    在精神上、心理上感到難堪或不快，並足以貶損他人在社會
    上所保持之名譽、人格地位及社會評價而言。被告與告訴人
    發生口角爭執過程中，因不滿告訴人口說：「洪幹你再講一
    次，你再罵一次，你再罵一次(台語)。」等語（意指被告有
    種、有本事就再講（罵）一次），遂對告訴人口說：「操你
    老母呼人幹玩的(台語)。 」等語，具有針對性，且整體觀
    察被告為系爭穢語之經過、緣由、因果、過程，依一般社會
    通念，實有粗鄙、輕蔑、嘲諷、鄙視、不雅之意涵，足以減
    損告訴人之聲譽、人格及社會之評價，並使其精神上、心理
    上有感受難堪，自屬侮辱性之言語。可以認定被告是出於其
    不滿告訴人之作為、情緒性反應而為人身攻擊性、貶抑性之
    粗鄙、辱罵言詞，藉此表達其羞辱、貶抑告訴人之意，是被
    告確有公然侮辱之犯意。綜上所述，本件事證明確，被告之
    犯行堪以認定，應依法論科。
(三)論罪科刑：
 1、按公然侮辱罪，祗須侮辱行為足使不特定人或多數人得以共
    見共聞，即行成立，不以侮辱時被害人在場聞見為要件。亦
    即，刑法中「公然」之意義，係以不特定人或多數人得以共
    見共聞之狀況為已足；又所謂多數人，係包括特定之多數人
    在內，至其人數應視立法意旨及實際情形已否達於公然之程
    度而定（臺灣高等法院96年度上易第3002號判決要旨可資參
    照）。查，本件案發地點為「○○○○大樓」大樓門口之公共空
    間，住戶或訪客均可行經該地點，自屬不特定人或多數人得
    共聞共見之場所，自與上開「公然」之要件相符。是核被告
    所為，係犯刑法第309條第1項之公然侮辱罪。
 2、爰審酌被告僅因居住大樓噴藥事件，與告訴人發生口角爭執
    而心生不滿，未能控制自身情緒，率然以上開粗鄙言詞謾罵
    告訴人，造成告訴人人格尊嚴之貶抑，所為實屬不該，且被
    告始終否認犯行而為卸責狡辯、未與告訴人達成和解，難認
    其已知自身行為之不當，考量被告犯罪之動機、目的、手段
    、被告犯罪時所受之刺激，與被告已高齡72餘歲、自陳初中
    畢業之智識程度、現獨居無業之生活狀況等一切情狀，量處
    如主文所示之刑，並諭知易服勞役之折算標準，以資警惕。
據上論斷，應依刑事訴訟法第299條第1項前段，刑法第309條第1
項、第42條第3項，刑法施行法第1條之1第1項，判決如主文。
本案經檢察官彭盛智提起公訴，檢察官紀芊宇到庭執行職務。
中　　華　　民　　國　　111 　年　　6 　　月　　13　　日
                  刑事第十一庭        法  官  陳淑勤
以上正本證明與原本無異。
如不服本判決應於收受送達後20日內向本院提出上訴書狀，並應
敘述具體理由；其未敘述上訴理由者，應於上訴期間屆滿後20日
內向本院補提理由書(均須按他造當事人之人數附繕本)「切勿逕
送上級法院」。
                                      書記官  盧昱蓁
中　　華　　民　　國　　111 　年　　6 　　月　　13　　日
附錄：本案論罪科刑法條全文
中華民國刑法第309條第1項：
公然侮辱人者，處拘役或九千元以下罰金。